【裁判字號】    90,重上,119
【裁判日期】    920805
【裁判案由】    確認債權不存在等
【裁判全文】
台灣高等法院高雄分院民事判決  九十年度重上字第一一九號
    上  訴  人  甲○○
    訴訟代理人  乙○○
    被上 訴 人  丙○○
    訴訟代理人  黃錫耀律師
                周中臣律師
右當事人間請求確認債權不存在等事件，上訴人對於中華民國九十年九月五日臺灣高
雄地方法院八十九年度重訴字第四○六號第一審判決提起上訴，本院判決如左：
    主      文
上訴駁回。
第二審訴訟費用由上訴人負擔。
    事實及理由
一、上訴人主張：上訴人於民國八十一年七月一日，向訴外人蔡楊碧連購買位於高雄
    市○○區○○段六三六號、六三七號、六三七之一號、六三八號土地，持分均為
    五三一０五四之九五０００，及坐落其上建物，建號為四四九號，門牌號碼為同
    區○○○路一一六號磚造二層樓房一棟（下稱系爭不動產），總價為新台幣（下
    同）二千四百三十八萬零八百四十六元。詎蔡楊碧連於八十三年十二月二日趁辦
    理系爭不動產所有權移轉登記之際，與其媳婦即被上訴人丙○○（原名莊麗雪）
    串通，共同以偽造上訴人向被上訴人借貸一千五百萬元之方式，將系爭不動產設
    定債權額為一千五百萬元之虛偽抵押權予被上訴人。嗣後，被上訴人即以上訴人
    未清償借款為由，行使該虛偽抵押權，由法院以八十七年度執字第二六四八一號
    拍賣抵押物事件，將系爭不動產拍賣完畢，並於八十九年四月十一日製作分配表
    ，將被上訴人之虛偽抵押權，列為「次序３、第一順位抵押權」，「分配金額為
    九百六十五萬七千七百二十八元」。而依被上訴人所提之協議書及借據兩者為同
    一日所訂，卻有期限、利息、簽名字跡等不同之可疑之處，且因消費借貸契約係
    要物契約，以交付借貸物為要件，但被上訴人並無法證明給付一千五百萬元之證
    明，足證被上訴人所提出之協議書及借據非為真正。而上訴人支付出賣人蔡楊碧
    連買賣價金合計共一千四百五十七萬一千七百二十元，僅欠八十萬九千一百二十
    六元未付，拍賣抵押物乃為權利濫用及違反比例原則。爰請求確認上開抵押權所
    擔保之債權不存在及更正分配表為零元等語。原審判決上訴人敗訴，上訴人提起
    上訴，其上訴聲明：(一)原判決廢棄。(二)確認被上訴人就系爭不動產於八十三年十
    二月二日設定登記擔保債權一千五百萬元之抵押權，其債權不存在。(三)原審八十
    七年度執字第二六四八一號拍賣抵押物強制執行事件，於八十九年四月十一日製
    作之強制執行金額計算書分配表，次序３、第一順位抵押權之分配金額九百六十
    五萬七千七百二十八元，應更正為零元。
二、被上訴人則以：上訴人與蔡楊碧連簽訂不動產買賣合約，當時系爭建物為出租予
    他人供營業之用，雙方乃約定俟可依自用住宅稅率申辦時始為所有權之移轉，並
    交付所剩尾款，上訴人則於八十一年七月一日交付定金一百萬元，另於八十一年
    八月一日交付八百萬元。嗣後約經一年在可依自用住宅稅率辦理時，詎上訴人表
    示其無資金支付尾款，乃協議由蔡楊碧連負責找尋金主，提供一千五百萬元借款
    償還買賣價款，而上訴人則須就系爭不動產設定一千五百萬元之抵押權予該金主
    ，復因蔡楊碧連未能找到金主，遂經其媳婦即被上訴人之同意，擔任該借款之金
    主，該協議書及借據非屬偽造。又上訴人將所交付之利息及未兌現支票，計入攤
    還本金之數額，即有未洽，上訴人現尚未清償之本金債務確為一千三百萬元等語
    ，資為抗辯。其於本院答辯聲明：上訴駁回。
三、上訴人主張其與蔡楊碧連於八十一年七月一日，就系爭不動產簽訂總價為二千四
    百三十八萬零八百四十六元之不動產買賣合約，並分別交付買賣價金一百萬元及
    八百萬元，合計九百萬元，而簽立協議書時上訴人尚積欠買賣價金一千五百三十
    八萬元之事實，業據被上訴人提出不動產買賣合約一紙為證（原審卷(一)第九、一
    ○頁），並為兩造所不爭執，自堪信為真實。本件應審酌者，厥為系爭協議書及
    借據是否真正？兩造消費借貸契約是否成立？設定予被上訴人之抵押權是否未經
    上訴人之同意？上訴人於協議後已支付多少金額？被上訴人聲請拍賣抵押物有無
    權利濫用及違反比例原則？爰分述如後。
四、經查：
（一）本件系爭協議書及借據是否真正？
    (一)經本院調取原審八十七年度執字第二六四八一號執行卷核閱，系爭不動產於八
      十三年十二月二日移轉所有權為上訴人所有，有土地登記謄本四紙及建物登記
      謄本一紙可稽（執行卷第一○至二八頁），惟上訴人在過戶前尚未清償一千五
      百三十八萬元之尾款，為兩造所不爭執（原審卷(二)五○頁），而本件協議書及
      借據均為八十三年十二月一日簽訂，即在系爭房地過戶之前一日，有該協議書
      及借據在卷可稽（原審卷(一)第三二至三四頁），則被上訴人抗辯以向被上訴人
      借款方式清償尾款，自非無據。上訴人自認該協議書之印文，及借據之簽名及
      印文為真正（本院卷第三五三頁），且上訴人自承：「上訴人因銀行不貸款，
      在無法支付所剩之買賣款項下，乃與蔡楊碧連簽立協議書及借據，以解決雙方
      間買賣爭議，而上訴人於依協議辦理一千五百萬元之抵押權設定與被上訴人時
      ，蔡楊碧連乃將系爭房地登記、交付與上訴人」（本院卷第一二五頁），亦不
      否認有簽立系爭協議書及借據，並設定抵押權。
    (二)且證人即代書林素霞亦到庭證述：「原告（即上訴人）確如被告（即被上訴人
      ）所說付了九百萬元。但是後來銀行沒有辦法同意貸款壹仟伍佰萬元，所以兩
      造就協議將房子抵押給被告以保障債權。又協議分八年償還一年兩百萬元」、
      「協議書是我製作的。協議書甲○○三字是我簽的、印章是甲○○蓋的，當時
      她自己也在場，借據上的甲○○是原告本人簽的」、「利息的計算是以協議書
      為準」（原審卷(一)第一七九、一八○頁），核與上訴人所述協議書為上訴人之
      印文，借據為上訴人之簽名及印文一節相符，足見系爭借據及協議書係在上訴
      人明知積欠蔡楊碧連尾款之情況下本於自由意志所簽訂。又證人林素霞上開證
      述已甚明確，上訴人於本院聲請再為傳訊，尚無必要。
    (三)再參之依協議書中記載上訴人尚欠一千五百三十八萬元，第一條並約定：「乙
      方（即蔡楊碧連）負責找金主提供資金借貸甲方（即上訴人）清償餘款壹仟伍
      佰萬元整，另拾捌萬元，甲方開立個月期支票二張予乙方，甲方需提供上
      述房地設定抵押權債權額新台幣壹仟伍佰萬元整與金主」，第三條：「利率．
      ．．甲方月付0.85％，．．．甲方將該年應付利息按月一次開出支票支付」，
      對照上訴人所提附表一編號二、三，上訴人於八十四年三月二十五日、同年十
      二月二十五日各開立十九萬元之支票各一張支付，並開立第一年本金一千五百
      萬元以每萬元八五元計算利息之支票，經計算其金額為每月十二萬七千五百元
      ，俟第二年再開立本金一千三百萬元以每萬元八五元計算利息之支票，經計算
      其金額為每月十一萬零五百元，至第三年又開立本金一千一百萬元而以上開利
      率計算利息之每月九萬三千五百元支票，亦為上訴人所不爭執，且有原審依職
      權調取之高雄市第二信用合作社鹽埕分社上訴人所有之一六六一之五帳號往來
      資料在卷可證（原審卷(一)第一一五至一七四頁），核對上訴人所提之附表一編
      號四至一五、二三至三九號支票資料，上訴人確有如被上訴人所述開立上述三
      種不同面額之利息支票，足徵上訴人確有同意上開協議書，因而依該協議書所
      載給付本金及利息。
    (四)按私文書經本人或其代理人簽名、蓋章或按指印或有法院或公證人之認證者，
      推定為真正，民法第三百五十八條定有明文，是私文書之內容不以本人親自填
      載為必要，如經本人蓋章，亦不以親自簽名為必要。上開協議書及借據係經上
      訴人簽名或蓋章，並有上揭事證足以證明為真正，無論是否上訴人親自填載，
      均不影響其內容為真正。至上訴人雖主張協議書第一條、第二條中所載餘款一
      千五百萬元由上訴人分期八年攤還，且每滿一年需一次攤還二百萬元等語，當
      係指最後一期上訴人僅須攤還一百萬元，尚不能以該協議書未載明最後一期應
      清償之款項，即遽認為不實。又協議書約定利息為月息百分之零點八五，雖與
      借據上記載之月息六厘（即月息百分之零點六）不同，而經原審向高雄市政府
      地政處鹽埕地政事務所調取被上訴人申請系爭不動產之抵押權設定之資料，其
      中抵押權設定契約書內亦約定利息為月息六厘，此有該所八十九年十一月二十
      三日高市地鹽（三）字第六五○三號函附抵押權設定契約書可證（原審卷(二)第
      五六至七七頁），故可知該借據約定之利息乃係向地政事務所申請設定抵押權
      之用，民間實際上另約定較高利息亦所在多有，是上訴人與蔡楊碧連另約定較
      高之月息百分之零點八五，亦屬可能，況且上訴人業已依該協議書所約定之利
      息履行，業如前述，是尚難憑此即認定協議書及借據均為偽造。再者，協議書
      雖約定借貸期間自八十三年十二月一日起至九十一年十一月三十日止，而借據
      則僅有借款期限自八十三年十二月一日起，未記載終止期限，惟兩造抵押權設
      定契約書已記載債務清償日期為九十一年十一月三十日，則足認兩造約定借款
      期限至九十一年十一月三十日，與上開協議書之記載並無矛盾之處，自難遽認
      協議書及借據有何不實。
    (五)另上訴人以訂立買賣契約時，蔡楊碧連未告知該買賣標的物上有地上權及抵押
      權，乃違背買賣合約第四條，且因該買賣標的物係共有，並有其他負擔，不能
      用以向銀行貸款，而最後貸款人即被上訴人竟為蔡楊碧連之媳婦，且實際上被
      上訴人並無出資借款予上訴人，被上訴人僅為蔡楊碧連之人頭，係利用上訴人
      急迫、輕率、無經驗，而貸與款項，使上訴人錢財、土地兩失云云，並舉證人
      顏陳阿珠證稱：「買賣時楊碧連說不動產是持分，上訴人說不要緊，但不動產
      設定地上權部分沒有跟上訴人說，他們買賣價金兩千多萬元，上訴人尚未付清
      ，剩下的錢他們如何支付我不清楚，他們兩人自己講的」等語（本院卷第三八
      七頁），證人蔡楊碧連證稱：「（系爭不動產）上面有設定部分我沒有講，因
      為我也不知道有設定，我只知道有共有」等語（本院卷第三八七頁），惟上訴
      人因無法向銀行貸款之後，而與蔡楊碧連約定有上開協議書，且該協議書內容
      並無不公平合理之處，自應依該協議履行，上訴人主張協議當時係急迫、輕率
      、無經驗云云，未舉證以資證明，尚難採取。
    (六)基上，上訴人係與蔡楊碧連協議以買賣價金之餘款，轉向蔡楊碧連指定之借款
      名義人即被上訴人之方式償還，並同時設定抵押權以為擔保。該協議書及借據
      係在上訴人明知積欠蔡楊碧連買賣餘款之情況下本於自由意志所簽訂，故均為
      真正，堪以認定。
（二）次按消費借貸者，謂當事人一方移轉金錢或其他代替物之所有權於他方，而他
      方以種類、品質、數量相同之物返還之契約；又消費借貸，因金錢或其他代替
      物之交付，而生效力，八十八年修正前民法第四百七十四條及第四百七十五條
      分別定有明文。即消費借貸契約為要物契約，除當事人合意外，更須交付金錢
      或其他代替物，以移轉其所有權於他方，始能成立。本件借貸關係既成立於八
      十八年民法修正前，自應適用上開修正前關於消費借貸之規定。又被上訴人固
      陳稱：「（與上訴人）不認識，上訴人向我婆婆蔡楊碧連買不動產，價金未付
      清，所以要用借款方式抵押設定回來，我們才有保障，我同意當債權人，我婆
      婆事先有經過我同意」（本院卷第三八九頁），且上訴人聲請調取八十八年度
      偵字第二四二二九號偵查卷，證明被上訴人未實際交付借款之事實云云。惟上
      訴人已同意將支付買賣價款餘額之給付義務，作為消費借貸之債務，即係以其
      他代替物之交付，與被上訴人訂立消費借貸契約，則兩造已有借貸之合意及交
      付代替物之行為，自應成立消費借貸，而不以被上訴人實際交付金錢與上訴人
      為必要。至被上訴人與出賣人蔡楊碧連間無論係基於贈與、信託或其他法律關
      係而讓與該買賣債權，則為其內部關係，對兩造消費借貸契約之成立並無影響
      。另上訴人雖將借款交付於蔡楊碧連為清償，惟此僅為借款之清償方式而已，
      被上訴人既於本件訴訟將上訴人已依該協議書清償之款項，自借款債務中扣除
      ，自係默示同意蔡楊碧連受領上訴人之清償。上訴人主張實際借款存在於上訴
      人與蔡楊碧連，而被上訴人之借款債權不存在云云，委無可採。
（三）再者，本件抵押權設定契約書之上訴人印文，經肉眼觀之，其字體、位置、大
      小、粗細，均與借據之上訴人印文相符，該抵押權設定契約書亦應推定為真正
      ，又參之系爭抵押權於八十三年十二月二日設定後，上訴人於八十四年七月十
      七日復就系爭房地設定第二順位抵押權予訴外人顏皆明，亦有土地登記謄本一
      紙在卷足憑（原審卷(二)第四二頁），並為上訴人所不爭，足見上訴人確早已知
      悉並同意設定系爭第一順位之一千五百萬元抵押權。上訴人聲請傳訊系爭不動
      產第三順位抵押權人洪世文為證，惟洪世文於本件抵押權設定時並不在場，尚
      無從證明上訴人當時是否知悉，自無傳訊之必要。
（四）至上訴人主張其以附表之支票或其他方式支付者合計共一千四百五十七萬一千
      七百二十元，扣除後上訴人僅積欠蔡楊碧連八十萬九千一百二十六元云云。被
      上訴人則否認上訴人於簽訂協議書後有給付高達一千四百五十七萬一千七百二
      十元，則上訴人之主張是否有據，茲分述如下：
    (一)附表一之支票，其中編號一至四二號之支票，業經交付被上訴人兌現，為被上
      訴人所不爭（本院卷第一六二至一六四頁），堪信為真正。惟被上訴人抗辯其
      中附表一編號四至一五，金額各為十二萬七千五百元，為第一年以本金一千五
      百萬元計算之利息，附表一編號二三至三四，金額各為十一萬零五百元，為第
      二年以本金一千三百萬元計算之利息，而附表一編號三五至三九，金額各為九
      萬三千五百元，為第三年以本金一千一百萬元計算之利息一節，核與協議書所
      記載給付方式及利率等情相符，堪予採取。至被上訴人抗辯附表一編號一七至
      二二為上訴人所支付第一年之本金或補貼未按期給付之遲延利息、及編號四○
      至四二之支票，為上訴人補貼第二年本金未按期給付之遲延利息云云，該補貼
      遲延利息之約定，未有證據以資證明，尚難採信，自應認上訴人主張係清償本
      金為可採。
    (二)而附表一編號四三至五五號之支票，其中編號五○、五三、五五號支票已作廢
      ，而編號四三、五一、五二、五四號支票查無資料，編號四四號支票無提示紀
      錄，編號四五、四六、四七、四八、四九號支票則為退票一節，業經高雄市第
      二信用合作社於九十一年十月七日以高二信業存字第二六二九號、及九十一年
      十二月二十七日以高二信業存字第三三五六號函覆在卷（本院卷第二九○頁、
      第三三二頁），則上訴人此部分之支票自難謂已生清償之效力。
    (三)附表二之支票部分，其中編號一、二、九、一三、一四號支票業已兌現，此經
      本院向各該銀行查詢，有臺灣銀行東港分行九十一年十二月二十四日銀東港營
      字第○九一Ｆ五○六六九一一號函、高雄區中小企業銀行九十一年十月三日九
      一高銀總業務字第○三九五號函、板信商業銀行前鎮分行九十一年十一月十四
      日板信前鎮字第九一○一一一號函、高雄區中小企業銀行仁武分行九十一年十
      月二日高銀仁武字第一四八號函在卷可稽（本院卷第三三○至三三一之一、二
      八七、二九八、三○二至三○四、二八二至二八五頁），且被上訴人亦自認上
      開支票經蔡楊碧連所收受，並已兌領（本院卷第三四三、三四四頁），堪以信
      真，惟被上訴人抗辯上開款項係清償協議書第一年之本金二百萬元，且參之上
      開支票其發票日均在八十五年十一月三十日應給付第二年本金二百萬元之前，
      故應僅為攤還第一年二百萬元之本金，而與第二年二百萬元本金之攤還無涉，
      是被上訴人之抗辯應堪採取。
    (四)至附表二編號一九號支票，係上訴人交付予國泰人壽保險股份有限公司，而非
      交付被上訴人或蔡楊碧連，此有該支票背面記載「被保人甲○○」即明，有高
      雄市第二信用合作社於九十一年十月七日以高二信業存字第二六二九號、九十
      一年十月二十二日以高二信業存字第二七六九號函並附支票正反面可稽（本院
      卷第二九○、二九四、二九五頁），自非清償本件借款債務。又附表二其餘支
      票，編號三因無支票號碼無法查詢是否兌現，有合作金庫銀行前鎮分行九十一
      年十月二十五日合金前鎮存字第○九一○○○四六七○號函（本院卷第三○○
      頁）；編號四則查無該帳號，有台新國際商業銀行台南分行九十一年九月二十
      六日台新台南字第九一○二九八號函（本院卷第二七八頁）；編號五、八之支
      票於發票日前即已拒絕往來而無兌現紀錄，有高雄區中小企業銀行仁武分行九
      十一年十月二日高銀仁武字第一四八號函（本院卷第二八二、二八三頁）；編
      號六、七之支票已退票，有萬泰商業銀行北高雄分行九十一年十月四日（91
      ）北高字第一九八號函（本院卷第二八九頁）；編號一○查無該支票，有高雄
      區中小企業銀行九十一年十月十八日九一高銀總業務字第○四二一號函（本院
      卷第二九七、三一七頁）；編號一一該帳戶業已關戶，因無支票號碼及提示日
      期而無法查知、有美國運通銀行高雄分行九十一年十月十五日美運發（91）營
      運字第○二─○七一號函（本院卷第三○六頁）；編號一二之支票已退票，有
      高新銀行九十一年十月七日高新銀苓字第九一─九八號函（本院卷第二九二頁
      ）；編號一五之支票並無交易紀錄，有高雄區中小企業銀行仁武分行九十一年
      十月二日高銀仁武字第一四八號函（本院卷第二八二至二八三頁）；編號一六
      之支票並無發票日之支票提示，且無支票號碼，無法查帳，有泛亞商業銀行高
      雄分行九十一年十月九日九十一泛高發字第二一七○號函（本院卷第二九一頁
      ）；編號一七該銀行並無○○一二○─一帳號，有合作金庫九十一年九月三十
      日合金三民存字第○九一○○○五○七六號函、及本院電話查詢紀錄單可稽（
      本院卷第二八○、二八一頁）；編號一八之支票於發票日並無存提之資料，有
      台灣中小企業銀行岡山分行九十一年十月三日九一岡山字第二四八八號函（本
      院卷第二八八頁）在卷可憑，而上訴人並因當時未記載該支票號碼（本院卷第
      一○六頁），而無法提供本院進一步調查，是尚難認上開支票已清償被上訴人
      。
    (五)又附表三、四部分，被上訴人已否認收受該款（本院卷第一六五、一六六頁）
      ，而上訴人又無法舉證以實其說，其主張已清償此部分之借款，尚無可採。
    (六)綜合上情，上訴人於簽訂協議書之時尚欠一千五百三十八萬元，其後所清償之
      金額，扣除附表一編號一係為上訴人簽立協議書之前所付價款，應不在協議範
      圍，不予計算，及附表一編號四至一五、二三至三九係為協議書所定之利息，
      亦非本金，前已述之，是上訴人於協議書簽訂後所清償之本金可證明者合計僅
      有二百三十四萬八千一百二十元（即附表一編號二、三、一六至二二、四○至
      四二、附表二編號一、二、九、一三、一四號部分），因此，被上訴人以上訴
      人尚有本金一千三百萬元尚未清償，而聲請拍賣抵押物，並以債權一千三百萬
      元列入分配，有八十九年四月十一日之分配表附於執行卷可參（執行卷第二六
      四頁，上訴人於原審起訴時提出之分配表容有錯誤），洵非無據，上訴人認該
      債權不存在，並請求更正分配表所載被上訴人之分配金額為零云云，均無可取
      。
（五）至上訴人以其所支付之款項已接近買賣價金，被上訴人聲請拍賣為權利濫用，
      及違反比例原則云云。惟上訴人既有一千三百萬元本金尚未清償，其所支付之
      利息為月息百分之零點八五，合年息百分之十點二，與銀行利率相當，並無不
      合理之處，故而被上訴人因上訴人未給付借款而聲請拍賣抵押物，乃合法權利
      之行使，並無權利濫用或有違比例原則。
五、綜上所述，上訴人既未能舉證證明在簽訂借據、協議書及設定一千五百萬元之抵
    押權後，除上訴人所提出之上開二百三十四萬八千一百二十元外，尚有清償其他
    買賣價款，從而上訴人請求確認系爭不動產於八十三年十二月二日設定登記擔保
    債權一千五百萬元之抵押權，其債權不存在，及將原審八十七年度執字第二六四
    八一號拍賣抵押物強制執行事件，於八十九年四月十一日製作之強制執行金額計
    算書分配表，次序３、第一順位抵押權之分配金額九百六十五萬七千七百二十八
    元，更正為零元，即無理由，應予駁回。原審為上訴人敗訴之判決，並無不合。
    上訴意旨指摘原判決不當，求予廢棄改判，為無理由，應予駁回。本件判決基礎
    已臻明確，兩造其餘攻擊防禦方法經審酌核與判決結果不生影響，爰不逐一論述
    ，併此敘明。
據上論結，本件上訴為無理由，依民事訴訟法第四百四十九條第一項、第七十八條，
判決如主文。
中      華      民      國    九十二    年      八        月      五      日
                                      臺灣高等法院高雄分院民事第一庭
~B1審判長法官  黃金石
~B2      法官  吳登輝
~B3      法官  魏式璧
右為正本係照原本作成。
如對本判決上訴，須於判決送達後二十日內向本院提出上訴狀，其未表明上訴理由者
，應於上訴後二十日內向本院提出上訴理由書（均須按他造當事人之人數附繕本）。
上訴時應提出委任律師或具有律師資格之人之委任狀，並依附註條文規定辦理。
~B法院書記官  唐奇燕
中      華      民      國    九十二    年      八        月      五      日
附註：
民事訴訟法第四百六十六條之一：
對於第二審判決上訴，上訴人應委任律師為訴訟代理人，但上訴人或其法定代理人具
有律師資格者，不在此限。
上訴人之配偶、三親等內之血親、二親等內之姻親，或上訴人為法人、中央或地方機
關時，其所屬專任人員具有律師資格並經法院認為適當者，亦得為第三審訴訟代理人。
第一項但書及第二項情形，應於提起上訴或委任時釋明之。


司法院資訊處製作；財團法人民間司法改革基金會備份。
